ACORDAO-COMPLETO-2450119

ACÓRDÃO 2398/2021 ATA 5/2021 - PRIMEIRA CÂMARA

VISTOS, relatados e discutidos estes autos de tomada de contas especial de responsabilidade de Patrícia Barge Hage e Davi Xavier de Moraes, em decorrência da omissão no dever de prestar contas dos recursos recebidos pelo município de Prainha/PA por força do Programa de Apoio aos Sistemas de Ensino para Atendimento de Jovens e Adultos (Peja) no âmbito do Fundo Nacional de Desenvolvimento da Educação (FNDE) , no exercício de 2013;
ACORDAM os Ministros do Tribunal de Contas da União, reunidos em Sessão da 1ª Câmara, ante as razões expostas pelo Relator, em:
9.1.  acolher as razões de justificativa apresentadas pelo responsável Davi Xavier de Moraes (CPF: XXX.501.752-XX) ; 
9.2. julgar regulares com ressalva, nos termos do arts. 1º, inciso I, e 16, inciso II, e 23, inciso II, da Lei 8.443/1992, c/c os arts. 1º, inciso I, 208 e 214, inciso II, do RI/TCU, as contas do responsável Davi Xavier de Moraes (CPF: XXX.501.752-XX) , dando-lhe quitação;
9.3. julgar irregulares as contas de Patrícia Barge Hage (XXX.574.682-XX) , prefeita municipal de Prainha - PA na gestão 2013-2016, com fundamento nos arts. 1º, inciso I, 16, inciso III, alíneas "a" e "c" da Lei 8.443/1992, c/c com arts. 1º, inciso I, 209, incisos I e III, do Regimento Interno do TCU;
9.4. condenar a responsável identificada no subitem anterior, com fundamento no art. 19, caput, da Lei 8.443/1992, c/c com o art. 210 do RI/TCU, ao pagamento das quantias a seguir especificadas, com a fixação do prazo de 15 (quinze) dias, a contar da notificação, para comprovar, perante o Tribunal (art. 23, inciso III, alínea "a", da Lei 8.443/1992, c/c art. 214, inciso III, alínea "a", do RI/TCU) , o recolhimento das dívidas aos cofres do Fundo Nacional de Desenvolvimento da Educação, atualizadas monetariamente e acrescidas dos juros de mora, calculados da data indicada até a data do efetivo recolhimento e com o abatimento de valores acaso já satisfeitos, na forma prevista na legislação em vigor:
	Data de ocorrência
	Valor histórico (R$) 

	3/1/2013
	276.762,75

	8/8/2013
	276.762,75

9.5. aplicar à Sra. Patrícia Barge Hage (XXX.574.682-XX) a multa prevista no art. 57 da Lei 8.443/1992, c/c o art. 267 do Regimento Interno, no valor de R$ 55.000,00 (cinquenta e cinco mil reais) , com a fixação do prazo de 15 (quinze) dias, a contar da notificação, para comprovar, perante o Tribunal (art. 214, inciso III, alínea "a", do Regimento Interno) , o recolhimento da dívida aos cofres do Tesouro Nacional, atualizada monetariamente desde a data deste acórdão até a do efetivo recolhimento, se forem pagas após o vencimento, na forma da legislação em vigor;
9.6. autorizar, desde logo, nos termos do art. 28, inciso II, da Lei 8.443/1992, a cobrança judicial das dívidas caso não atendidas as notificações a que se referem as alíneas anteriores;
9.7. autorizar também, desde logo, se requerido, com fundamento no art. 26, da Lei 8.443, de 1992, c/c o art. 217, §§ 1º e 2º do RI/TCU, o parcelamento das dívidas em até 36 (trinta e seis) parcelas, incidindo, sobre cada parcela, corrigida monetariamente, os correspondentes acréscimos legais, fixando-lhe o prazo de 15 (quinze) dias, a contar do recebimento da notificação, para comprovar, perante o Tribunal, o recolhimento da primeira parcela, e mensalmente, a contar da parcela anterior, para comprovar os recolhimentos das demais parcelas, devendo incidir, sobre cada valor mensal, atualizado monetariamente, os juros de mora devidos, no caso do débito, na forma prevista na legislação em vigor, alertando a responsável de que a falta de comprovação do recolhimento de qualquer parcela importará o vencimento antecipado do saldo devedor, nos termos do § 2º do art. 217 do Regimento Interno deste Tribunal; 
9.8. esclarecer à responsável Patrícia Barge Hage (CPF: XXX.574.682-XX) que, caso se demonstre, por via recursal, a correta aplicação dos recursos, mas não se justifique a omissão da prestação de contas, o débito poderá ser afastado, mas permanecerá a irregularidade das contas, dando-se ensejo à aplicação da multa prevista no art. 58, inciso I, da Lei 8.443/1992;
9.9. dar ciência desta deliberação ao Procurador-Chefe da Procuradoria da República no Estado do Pará, nos termos do § 3º do art. 16 da Lei 8.443/1992 c/c o § 7º do art. 209 do Regimento Interno do TCU, para adoção das medidas que entender cabíveis.
9.10. dar ciência desta deliberação ao Fundo Nacional de Desenvolvimento da Educação e aos responsáveis.

Tomada de contas especial instaurada pelo Fundo Nacional de Desenvolvimento da Educação em razão de omissão no dever de prestar contas dos recursos recebidos pela Prefeitura Municipal de Prainha/PA por força do Programa de Apoio aos Sistemas de Ensino para Atendimento de Jovens e Adultos, no exercício de 2013.

Primeira Câmara

Município de Prainha/PA.

3. Responsáveis: Davi Xavier de Moraes (XXX.501.752-XX); Patrícia Barge Hage (XXX.574.682-XX).

13.1. Ministros presentes: Walton Alencar Rodrigues (Presidente), Benjamin Zymler, Vital do Rêgo (Relator) e Jorge Oliveira.
13.2. Ministros-Substitutos presentes: Augusto Sherman Cavalcanti e Weder de Oliveira.

VITAL DO RÊGO

Adoto como relatório a instrução de mérito elaborada no âmbito da Secretaria de Controle Externo de Tomada de Contas Especial - SecexTCE (peça 43) , que contou com parecer favorável da chefia imediata (peça 44) e da unidade técnica (peça 45) , a seguir transcrita:
"INTRODUÇÃO
Cuidam os autos de tomada de contas especial instaurada pelo Fundo Nacional de Desenvolvimento da Educação, em desfavor de Patrícia Barge Hage (CPF: XXX.574.682-XX) , Prefeita Municipal, no período de 1/1/2013 a 31/12/2016, e Davi Xavier de Moraes (CPF: XXX.501.752-XX) , Prefeito Municipal, no período de 1/1/2017 a 31/12/2020, em razão de omissão no dever de prestar contas dos recursos recebidos por força do Programa de Apoio aos Sistemas de Ensino para Atendimento de Jovens e Adultos (Peja) , no exercício de 2013, cujo prazo encerrou-se em 3/8/2015.
HISTÓRICO
Em 5/9/2019, com fundamento na IN/TCU 71/2012, alterada pela IN/TCU 76/2016 e DN/TCU 155/2016, o dirigente da instituição Fundo Nacional de Desenvolvimento da Educação autorizou a instauração da tomada de contas especial (peça 1) . O processo foi registrado no sistema e-TCE com o número 4554/2019.
Os recursos repassados pelo FNDE ao município de Prainha - PA, no âmbito do Programa de Apoio aos Sistemas de Ensino para Atendimento de Jovens e Adultos (Peja) - exercício 2013, totalizaram R$ 553.525,50 (peça 3) . 
O fundamento para a instauração da Tomada de Contas Especial, conforme consignado na matriz de responsabilização elaborada pelo tomador de contas, foi a constatação da seguinte irregularidade: 
Não comprovação da boa e regular aplicação dos recursos federais repassados à Prefeitura Municipal de Prainha - PA, em face da omissão no dever de prestar contas dos valores transferidos, no âmbito do Programa de Apoio aos Sistemas de Ensino para Atendimento de Jovens e Adultos (Peja) , no exercício de 2013, cujo prazo encerrou-se em 3/8/2015.
A responsável arrolada na fase interna foi devidamente comunicada e, diante da ausência de justificativas suficientes para elidir a irregularidade e da não devolução dos recursos, instaurou-se a tomada de contas especial.
No relatório (peça 16) , o tomador de contas concluiu que o prejuízo importaria no valor original de R$ 553.525,50, imputando-se a responsabilidade a Patrícia Barge Hage, Prefeita Municipal, no período de 1/1/2013 a 31/12/2016, na condição de gestora dos recursos. 
Em 15/1/2020, a Controladoria-Geral da União emitiu o relatório de auditoria (peça 19) , em concordância com o relatório do tomador de contas. O certificado de auditoria e o parecer do dirigente do órgão de controle interno concluíram pela irregularidade das presentes contas (peças 20 e 21) .
Em 6/2/2020, o ministro responsável pela área atestou haver tomado conhecimento das conclusões contidas no relatório e certificado de auditoria, bem como do parecer conclusivo do dirigente do órgão de controle interno, manifestando-se pela irregularidade das contas, e determinou o encaminhamento do processo ao Tribunal de Contas da União (peça 22) .
Na instrução inicial (peça 27) , analisando-se os documentos nos autos, concluiu-se pela necessidade de realização de citação e audiência para as irregularidades abaixo: 
Irregularidade 1: não comprovação da boa e regular aplicação dos recursos federais repassados ao município de Prainha - PA, em face da omissão no dever de prestar contas dos valores transferidos, no âmbito do Programa de Apoio aos Sistemas de Ensino para Atendimento de Jovens e Adultos (Peja) , no exercício de 2013, cujo prazo encerrou-se em 3/8/2015.
	Evidências: Informação nº 4779/2018-SEOPC/COPRA/CGAPC/DIFIN/FNDE (peça 9) ; Relatório de TCE nº 128/2019-DIREC/COTCE/CGAPC/DIFIN-FNDE/MEC (peça 16) .
	Normas infringidas: art. 37, caput, c/c o art. 70, parágrafo único, da Constituição da República Federativa do Brasil; art. 93, do Decreto-lei 200/1967; art. 66, do Decreto 93.872/1986; Resolução CD/FNDE nº 48, de 02/10/2012.
	Débitos relacionados à responsável Patrícia Barge Hage (CPF: XXX.574.682-XX) :
	Data de ocorrência
	Valor histórico (R$) 

	3/1/2013
	276.762,75

	8/8/2013
	276.762,75

Cofre credor: Fundo Nacional de Desenvolvimento da Educação.
Responsável: Patrícia Barge Hage (CPF: XXX.574.682-XX) .
Conduta: não demonstrar a boa e regular aplicação dos recursos federais recebidos e geridos por meio do instrumento em questão, no exercício de 2013, em face da omissão na prestação de contas, cujo prazo encerrou-se em 3/8/2015.
Nexo de causalidade: a conduta descrita impediu o estabelecimento do nexo causal entre as possíveis despesas efetuadas com os recursos recebidos, no âmbito do instrumento em questão, no exercício de 2013.
Culpabilidade: não há excludentes de ilicitude, de culpabilidade e de punibilidade; é razoável supor que o responsável tinha consciência da ilicitude de sua conduta; era exigível conduta diversa da praticada, qual seja, desincumbir-se do seu dever por meio da apresentação da prestação de contas no prazo e forma devidos. 
Encaminhamento: citação.
Irregularidade 2: não cumprimento do prazo originalmente estipulado para prestação de contas do Programa de Apoio aos Sistemas de Ensino para Atendimento de Jovens e Adultos (Peja) , cujo prazo encerrou-se em 3/8/2015.
Evidências: Informação nº 4779/2018-SEOPC/COPRA/CGAPC/DIFIN/FNDE (peça 9) ; Relatório de TCE nº 128/2019-DIREC/COTCE/CGAPC/DIFIN-FNDE/MEC (peça 16) .
Normas infringidas: art. 37, caput, c/c o art. 70, parágrafo único, da Constituição da República Federativa do Brasil; art. 93, do Decreto-lei 200/1967; art. 66, do Decreto 93.872/1986; Resolução CD/FNDE nº 48, de 02/10/2012.
Responsável: Patrícia Barge Hage (CPF: XXX.574.682-XX) .
Conduta: descumprir o prazo originalmente estipulado para prestação de contas dos recursos federais recebidos à conta do instrumento em questão, o qual se encerrou em 3/8/2015.
Nexo de causalidade: a conduta descrita impediu o estabelecimento do nexo causal entre as possíveis despesas efetuadas com os recursos recebidos, no âmbito do instrumento em questão, no exercício de 2013.
Culpabilidade: não há excludentes de ilicitude, de culpabilidade e de punibilidade; é razoável supor que o responsável tinha consciência da ilicitude de sua conduta; era exigível conduta diversa da praticada, qual seja, desincumbir-se do seu dever por meio da apresentação da prestação de contas no prazo e forma devidos. 
Encaminhamento: audiência.
Irregularidade 3: não apresentação da prestação de contas do Programa de Apoio aos Sistemas de Ensino para Atendimento de Jovens e Adultos (Peja) , cujo prazo encerrou-se originalmente em 3/8/2015.
	Evidências: Informação nº 4779/2018-SEOPC/COPRA/CGAPC/DIFIN/FNDE (peça 9) ; Relatório de TCE nº 128/2019-DIREC/COTCE/CGAPC/DIFIN-FNDE/MEC (peça 16) , Ofício nº 41923/2018/Seopc/Copra/Cgapc/Difin-FNDE (peça 7) .
	Normas infringidas: art. 37, caput, c/c o art. 70, parágrafo único, da Constituição da República Federativa do Brasil; art. 93, do Decreto-lei 200/1967; art. 66, do Decreto 93.872/1986; Resolução CD/FNDE nº 48, de 02/10/2012; Súmula TCU 230.
Responsável: Davi Xavier de Moraes (CPF: XXX.501.752-XX) .
Conduta: não apresentar a prestação de contas dos recursos federais recebidos à conta do instrumento em questão, cujo prazo encerrou-se originalmente em 3/8/2015.
Nexo de causalidade: a conduta descrita impediu o estabelecimento do nexo causal entre as possíveis despesas efetuadas com os recursos recebidos, no âmbito do instrumento em questão, no exercício de 2013.
Culpabilidade: não há excludentes de ilicitude, de culpabilidade e de punibilidade; é razoável supor que o responsável tinha consciência da ilicitude de sua conduta; era exigível conduta diversa da praticada, qual seja, desincumbir-se do seu dever por meio da apresentação da prestação de contas no prazo e forma devidos. 
Encaminhamento: audiência.
Em cumprimento ao pronunciamento da unidade (peça 29) , foram efetuadas citação e audiências dos responsáveis, nos moldes adiante. Das tentativas de comunicação promovidas pela Seproc, destacam-se apenas aquelas que validamente podem ser consideradas para efeito de citação e audiência dos responsáveis, quais sejam:
a)  Patrícia Barge Hage - promovida a citação e audiência da responsável, conforme delineado adiante:
	Comunicação: Ofício 6179/2020 - Seproc (peça 34) 
Data da Expedição: 28/2/2020
Data da Ciência: 24/3/2020 (peça 36) 
Nome Recebedor: Jorge Augusto
Observação: Ofício enviado para o endereço da responsável, conforme pesquisa de endereço no sistema da Receita Federal (peça 30) .
Fim do prazo para a defesa: 4/6/2020*
* Os prazos processuais no âmbito do TCU foram suspensos por 30 (trinta) dias corridos, a contar do dia 20/3/2020, conforme estabelecido pela Portaria-TCU nº 61, de 19/3/2020, tendo havido prorrogação dessa suspensão, até 20/5/2020, por meio da Portaria-TCU nº 71, de 16/4/2020. No caso concreto, tendo a ciência ocorrido durante o período de suspensão, a contagem do prazo iniciou-se em 21/5/2020, quando os prazos voltaram a correr.
	
b)  Davi Xavier de Moraes - promovida a audiência do responsável, conforme delineado adiante:
	Comunicação: Ofício 6182/2020 - Seproc (peça 33) 
Data da Expedição: 28/2/2020
Data da Ciência: não consta AR dos autos*
Observação: Ofício enviado para o endereço do responsável, conforme pesquisa de endereço no sistema da Receita Federal (peça 31) .
Fim do prazo para a defesa: 4/6/2020**
* Apesar da ausência de AR nos autos, o responsável, através de seus representantes legais, apresentou peça de defesa datada de 18/5/2020, referenciado explicitamente o ofício notificatório supracitado, comprovando assim o seu recebimento.
** Os prazos processuais no âmbito do TCU foram suspensos por 30 (trinta) dias corridos, a contar do dia 20/3/2020, conforme estabelecido pela Portaria-TCU nº 61, de 19/3/2020, tendo havido prorrogação dessa suspensão, até 20/5/2020, por meio da Portaria-TCU nº 71, de 16/4/2020. No caso concreto, tendo a ciência ocorrido durante o período de suspensão, a contagem do prazo iniciou-se em 21/5/2020, quando os prazos voltaram a correr.
	
Conforme Despacho de Conclusão das Comunicações Processuais (peça 41) , as providências inerentes às comunicações processuais foram concluídas. 
Transcorrido o prazo regimental, a responsável Patrícia Barge Hage permaneceu silente, devendo ser considerado revel, nos termos do art. 12, §3º, da Lei 8.443/1992, e o responsável Davi Xavier de Moraes apresentou defesa, que será analisada na seção Exame Técnico.
ANÁLISE DOS PRESSUPOSTOS DE PROCEDIBILIDADE DA IN/TCU 71/2012
Avaliação de Viabilidade do Exercício do Contraditório e Ampla Defesa
Verifica-se que não houve o transcurso de mais de dez anos desde o fato gerador sem que tenha havido a notificação dos responsáveis pela autoridade administrativa federal competente (art. 6º, inciso II, c/c art. 19 da IN/TCU 71/2012, modificada pela IN/TCU 76/2016) , uma vez que o fato gerador da irregularidade sancionada ocorreu em 4/8/2015, haja vista que o vencimento do prazo para prestação de contas deu-se em 3/8/2015, e os responsáveis foram notificados sobre as irregularidades pela autoridade administrativa competente conforme abaixo:
0. Patrícia Barge Hage, por meio do ofício acostado à peça 5, recebido em 19/8/2015, conforme AR (peça 6) .
0. Davi Xavier de Moraes, por meio do ofício acostado à peça 7, recebido em 2/4/2019, conforme AR (peça 8) .
Valor de Constituição da TCE 	
Verifica-se, ainda, que o valor atualizado do débito apurado (sem juros) em 1/1/2017 é de R$ 722.568,95, portanto superior ao limite mínimo de R$ 100.000,00, na forma estabelecida conforme os arts. 6º, inciso I, e 19 da IN/TCU 71/2012, modificada pela IN/TCU 76/2016. 
OUTROS PROCESSOS/DÉBITOS NOS SISTEMAS DO TCU COM OS MESMOS RESPONSÁVEIS
Informa-se que foi encontrado processo no Tribunal com os mesmos responsáveis:
	Responsável
	Processos

	Patrícia Barge Hage
	Processo 020.804/2019-9 [TCE, aberto, "TCE instaurada pelo (a) Fundo Nacional de Desenvolvimento da Educação em razão de Omissão no dever de prestar contas, Termo de compromisso 9796/2012 - PAR-TD, firmado com o/a FUNDO NACIONAL DE DESENVOLVIMENTO DA EDUCACAO, função EDUCACAO, que teve como objeto Adquirir, por meio de assistência financeira do FNDE/MEC, veículo apropriado para o transporte escolar terrestre (ônibus) . Ônibus Rural Escolar ORE 2 com Plataforma Elevatória Veicular (Ônibus Rural Escolar Médio com plataforma) Ônibus Rural Escolar ORE 3 com plataforma elevatória veicular (Ônibus Rural Escolar Grande com Plataforma) (nº da TCE no sistema: 2600/2018) "]
Processo 000.657/2019-0 [TCE, aberto, "TCE instaurada pelo (a) Fundo Nacional de Desenvolvimento da Educação em razão de Omissão no dever de prestar contas, Convênio 703128/2010, firmado com o/a FUNDO NACIONAL DE DESENVOLVIMENTO DA EDUCACAO, Siafi/Siconv 663603, função EDUCACAO, que teve como objeto O OBJETO DESTE CONVENIO E A AQUISICAO DE VEICULO AUTOMOTOR, ZERO QUILOMETRO, COM ESPECIFICACOES PARA TRANSPORTE ESCOLAR, POR MEIO DE APOIO FINANCEIRO, NO AMBITO DO PROGRAMA CAMINHO DA ESCOLA. (nº da TCE no sistema: 284/2018) "]
Processo 021.146/2019-5 [TCE, aberto, "TCE instaurada pelo (a) Fundo Nacional de Desenvolvimento da Educação em razão de Omissão no dever de prestar contas, para atendimento ao Programa Nacional de Apoio ao Transporte Escolar (Pnate) , exercício 2016, função null (nº da TCE no sistema: 686/2019) "]

	Davi Xavier de Moraes
	Processo 020.804/2019-9 [TCE, aberto, "TCE instaurada pelo (a) Fundo Nacional de Desenvolvimento da Educação em razão de Omissão no dever de prestar contas, Termo de compromisso 9796/2012 - PAR-TD, firmado com o/a FUNDO NACIONAL DE DESENVOLVIMENTO DA EDUCACAO, função EDUCACAO, que teve como objeto Adquirir, por meio de assistência financeira do FNDE/MEC, veículo apropriado para o transporte escolar terrestre (ônibus) . Ônibus Rural Escolar ORE 2 com Plataforma Elevatória Veicular (Ônibus Rural Escolar Médio com plataforma) Ônibus Rural Escolar ORE 3 com plataforma elevatória veicular (Ônibus Rural Escolar Grande com Plataforma) (nº da TCE no sistema: 2600/2018) "]

A tomada de contas especial está, assim, devidamente constituída e em condição de ser instruída.
EXAME TÉCNICO
Da validade das notificações:
Preliminarmente, cumpre tecer breves considerações sobre a forma como são realizadas as comunicações processuais no TCU. A esse respeito, destacam-se o art. 179, do Regimento Interno do TCU (Resolução 155, de 4/12/2002) e o art. 4º, inciso III, § 1º, da Resolução TCU 170, de 30 de junho de 2004, in verbis:
Art. 179. A citação, a audiência ou a notificação, bem como a comunicação de diligência, farse-ão:
I - mediante ciência da parte, efetivada por servidor designado, por meio eletrônico, fac-símile, telegrama ou qualquer outra forma, desde que fique confirmada inequivocamente a entrega da comunicação ao destinatário;
II - mediante carta registrada, com aviso de recebimento que comprove a entrega no endereço do destinatário;
III - por edital publicado no Diário Oficial da União, quando o seu destinatário não for localizado
 (...) 
Art. 3º As comunicações serão dirigidas ao responsável, ou ao interessado, ou ao dirigente de órgão ou entidade, ou ao representante legal ou ao procurador constituído nos autos, com poderes expressos no mandato para esse fim, por meio de:
I - correio eletrônico, fac-símile ou telegrama;
II - servidor designado;
III - carta registrada, com aviso de recebimento;
IV - edital publicado no Diário Oficial da União, quando o seu destinatário não for localizado, nas hipóteses em que seja necessário o exercício de defesa.
Art. 4º. Consideram-se entregues as comunicações:
I - efetivadas conforme disposto nos incisos I e II do artigo anterior, mediante confirmação da ciência do destinatário;
II - realizadas na forma prevista no inciso III do artigo anterior, com o retorno do aviso de recebimento, entregue comprovadamente no endereço do destinatário;
III - na data de publicação do edital no Diário Oficial da União, quando realizadas na forma prevista no inciso IV do artigo anterior.
§ 1º O endereço do destinatário deverá ser previamente confirmado mediante consulta aos sistemas disponíveis ao Tribunal ou a outros meios de informação, a qual deverá ser juntada ao respectivo processo.
 (...) 
 Bem se vê, portanto, que a validade da citação via postal não depende de que o aviso de recebimento seja assinado pelo próprio destinatário da comunicação, o que dispensa, no caso em tela, a entrega do AR em "mãos próprias". A exigência da norma é no sentido de o Tribunal verificar se a correspondência foi entregue no endereço correto, residindo aqui a necessidade de certeza inequívoca. 
 Não é outra a orientação da jurisprudência do TCU, conforme se verifica dos julgados a seguir transcritos:
São válidas as comunicações processuais entregues, mediante carta registrada, no endereço correto do responsável, não havendo necessidade de que o recebimento seja feito por ele próprio (Acórdão 3648/2013-TCU-Segunda Câmara, Relator Ministro JOSÉ JORGE) ;
É prescindível a entrega pessoal das comunicações pelo TCU, razão pela qual não há necessidade de que o aviso de recebimento seja assinado pelo próprio destinatário. Entregandose a correspondência no endereço correto do destinatário, presume-se o recebimento da citação. (Acórdão 1019/2008-TCU-Plenário, Relator Ministro BENJAMIN ZYMLER) ;
As comunicações do TCU, inclusive as citações, deverão ser realizadas mediante Aviso de Recebimento - AR, via Empresa Brasileira de Correios e Telégrafos, bastando para sua validade que se demonstre que a correspondência foi entregue no endereço correto. (Acórdão 1526/2007-TCU-Plenário, Relator Ministro AROLDO CEDRAZ) .
A validade do critério de comunicação processual do TCU foi referendada pelo Supremo Tribunal Federal, nos termos do julgamento do MS-AgR 25.816/DF, por meio do qual se afirmou a desnecessidade da ciência pessoal do interessado, entendendo-se suficiente a comprovação da entrega do "AR" no endereço do destinatário:
Ementa: agravo regimental. Mandado de segurança. Desnecessidade de intimação pessoal das decisões do tribunal de contas da união. art. 179 do regimento interno do TCU. Intimação do ato impugnado por carta registrada, iniciado o prazo do art. 18 da lei nº 1.533/51 da data constante do aviso de recebimento. Decadência reconhecida. Agravo improvido.
O envio de carta registrada com aviso de recebimento está expressamente enumerado entre os meios de comunicação de que dispõe o Tribunal de Contas da União para proceder às suas intimações.
O inciso II do art. 179 do Regimento Interno do TCU é claro ao exigir apenas a comprovação da entrega no endereço do destinatário, bastando o aviso de recebimento simples. 
Da revelia do responsável Patrícia Barge Hage
No caso vertente, a citação da responsável se deu no seu endereço constante no sistema CPF da Receita, tendo a entrega do ofício citatório nesse endereço ficado comprovada conforme o AR apensado aos autos (peça 36) .
Nos processos do TCU, a revelia não leva à presunção de que seriam verdadeiras todas as imputações levantadas contra os responsáveis, diferentemente do que ocorre no processo civil, em que a revelia do réu opera a presunção da verdade dos fatos narrados pelo autor (Acórdão 1009/2018-TCU-Plenário, Relator: BRUNO DANTAS; 2369/2013 - TCU - Plenário, Relator: BENJAMIN ZYMLER e 2449/2013 - TCU - Plenário, Relator: BENJAMIN ZYMLER) . Dessa forma, a avaliação da responsabilidade do agente não pode prescindir da prova existente no processo ou para ele carreada. 
Ao não apresentar sua defesa, a responsável deixou de produzir prova da regular aplicação dos recursos sob sua responsabilidade, em afronta às normas que impõem aos gestores públicos a obrigação legal de, sempre que demandados pelos órgãos de controle, apresentar os documentos que demonstrem a correta utilização das verbas públicas, a exemplo do contido no art. 93 do Decreto-Lei 200/1967: "Quem quer que utilize dinheiros públicos terá de justificar seu bom e regular emprego na conformidade das leis, regulamentos e normas emanadas das autoridades administrativas competentes." 
Mesmo as alegações de defesa não sendo apresentadas, considerando o princípio da verdade real que rege esta Corte, procurou-se buscar, em manifestações da responsável na fase interna desta Tomada de Contas Especial, se havia algum argumento que pudesse ser aproveitado a seu favor. 
No entanto, a responsável não se manifestou na fase interna, não havendo, assim, nenhum argumento que possa vir a ser analisado e posteriormente servir para afastar as irregularidades apontadas.
Em consulta aos sistemas corporativos do instaurador (SIGPC) , realizada na data de 15/9/2020, verifica-se que a responsável também não apresentou contas junto ao instaurador e continua inadimplente (peça 42) .
Em se tratando de processo em que a parte interessada não se manifestou acerca das irregularidades imputadas, não há elementos para que se possa efetivamente aferir e reconhecer a ocorrência de boa-fé na conduta da responsável, podendo este Tribunal, desde logo, proferir o julgamento de mérito pela irregularidade das contas, conforme os termos dos §§ 2º e 6º do art. 202 do Regimento Interno do TCU. (Acórdão 2064/2011-TCU-Primeira Câmara (relator: Ubiratan Aguiar) , 6.182/2011-TCU-1ª Câmara (relator: Weber de Oliveira) , 4.072/2010-TCU-1ª Câmara (Relator: Valmir Campelo) , 1.189/2009-TCU-1ª Câmara (Relator: Marcos Bemquerer) , 731/2008-TCU-Plenário (Relator: Aroldo Cedraz) .
Dessa forma, a responsável Patrícia Barge Hage deve ser considerada revel, nos termos do art. 12, §3º, da Lei 8.443/1992, devendo as contas serem julgadas irregulares, condenando-a ao débito apurado e aplicando-lhe a multa prevista no art. 57 da Lei 8.443/1992.
Da defesa do responsável Davi Xavier de Moraes
O sucessor foi responsabilizado pela não apresentação da prestação de contas vencida dos recursos ora questionados, pois não cumpriu a referida obrigação, bem como não tomou as providências necessárias para o resguardo do patrimônio público. 
Cabe destacar, a respeito, a nova redação da Súmula TCU 230, modificada pelo Acórdão 206/2020-TCU-Plenário, de Relatoria do Ministro Raimundo Carreiro, verbis (grifo nosso) :
"Compete ao prefeito sucessor apresentar a prestação de contas referente aos recursos federais recebidos por seu antecessor, quando este não o tiver feito e o prazo para adimplemento dessa obrigação vencer ou estiver vencido no período de gestão do próprio mandatário sucessor, ou, na impossibilidade de fazê-lo, adotar as medidas legais visando ao resguardo do patrimônio público."
Assim, cabia ao sucessor, Davi Xavier de Moraes (peça 25) , ainda que não fosse o responsável pela gestão dos recursos públicos e/ou que seu mandato coincidisse com o vencimento do prazo para tal mister, desincumbir-se desse dever jurídico apresentando formalmente toda a documentação exigida pela legislação a título de prestação de contas, em conformidade com o princípio da continuidade administrativa. Na impossibilidade de fazê-lo, deveria adotar as medidas legais para o resguardo do patrimônio público, conforme a nova redação da Súmula-TCU 230 dada pelo citado Acórdão.
Ouvido em audiência, o Sr. Davi Xavier de Moraes, apresentou suas razões de justificativa (peça 38) , examinadas em seguida.
Em síntese, o responsável alega que houve "violação ao devido processo legal administrativo e ao direito de defesa amplo do Prefeito sucessor", já que "não foi cientificado pelo FNDE de que havia ausência de Prestação de Contas referente a recursos de Programa Federal repassado em 2013, sendo notificado já quando da instauração da Tomada de Contas Especial em 02.04.2019, cobrando mais de 4 (quatro) anos após o decurso do prazo regular a prestação de contas."
Argumenta, assim, que "não teve garantida a oportunização de manifestação junto ao FNDE, tampouco o Município de Prainha sofreu restrições nos repasses do PEJA dos anos posteriores a 2013, ou seja, o próprio FNDE não acusou restrição ao repasse do PEJA para o Município na gestão do Defendente. Não havia, por isso, motivação ou interesse jurídico do Defendente - enquanto Prefeito Constitucional de Prainha (2017/2020) - em adotar providencias nos termos da Súmula 230 (C. TCU) contra a Prefeita antecessora, porquanto, não havia restrição do próprio FNDE ao repasse de verbas pelo PEJA ao Município de Prainha."
Ressalte-se, porém, que após notificado pelo TCU, o responsável entrou, em 13/4/2020, com Representação junto ao MPF contra a ex-prefeita (peça 39) , bem como com Ação Civil Pública por Atos de Improbidade Administrativa, com ressarcimento de Danos ao Erário C/C Pedido Liminar de Indisponibilidade de Bens, na 1ª Vara Federal Civil e Criminal da SSJ de Santarém/PA (peça 40) . Ademais, verificou-se da citada representação ter o gestor trazido à luz elementos concretos para demonstrar a impossibilidade de apresentar a prestação de contas, conforme o trecho abaixo (peça 39, p. 2) :
"Acontece, Digno Representante do Ministério Público Federal, que a  atual  administração  não  pôde  contar  com  um  processo  de  transição  de governo a contento, mesmo com inúmeros pedidos e inclusive com nomeação da comissão de transição.
Nessa   perspectiva,   o atual   mandatário,   ao   recepcionar   o executivo, não localizou documentos administrativos, tão pouco os Contábeis, ausência da relação de despesas, dos livros contábeis,  dos livros de controle patrimonial,  dos  contratos,  dos  processos  licitatórios,  dos relatórios  de prestação de contas, dos extratos bancários de exercício, ausência de saldos em conta dos convênios e programas da gestão da ex-prefeita Patrícia Barge Hage (2013-2016) enfim, situações que permitiram, pela sua gravidade, que fosse declarado "estado de emergência", diante do verdadeiro caos em que foi encontrada a Administração (doc.05) .
Excelência, em decorrência da ausência dos documentos listados acima, é impossível para o atual prefeito prestar contas, tão pouco devolver aos cofres públicos o valor de R$ 553.525,50 (quinhentos e cinquenta e três mil, quinhentos e vinte e cinco reais e cinquenta centavos) ."
No caso concreto, inobstante ter o responsável tomado tardiamente as devidas medidas legais visando ao resguardo do patrimônio público, resta claro que o fez após provocado pelo TCU, tendo, portanto, cumprido com sua obrigação, conforme o disposto na Súmula TCU 230. 
Destarte, tendo em vista que, ainda que com atraso, o Sr. Davi Xavier de Moraes comprovou a adoção de medidas de resguardo ao erário e considerando que ele não era gestor dos recursos, tampouco recaíra no seu mandato a obrigação de prestar contas, entende esta Unidade Técnica que podem ser acolhidas as suas justificativas e ter suas contas julgadas regulares com ressalva.
Prescrição da Pretensão Punitiva
Vale ressaltar que a pretensão punitiva do TCU, conforme Acórdão 1441/2016-TCU-Plenário, Relator: Benjamin Zymler, que uniformizou a jurisprudência acerca dessa questão, subordina-se ao prazo geral de prescrição indicado no art. 205 do Código Civil, que é de dez anos, contado da data de ocorrência da irregularidade sancionada, nos termos do art. 189 do Código Civil, sendo este prazo interrompido pelo ato que ordenar a citação, a audiência ou a oitiva dos responsáveis.
No caso em exame, não ocorreu a prescrição, uma vez que a irregularidade sancionada ocorreu em 4/8/2015, e o ato de ordenação da citação ocorreu em 21/2/2020.
Cumulatividade de multas 
Quanto à possibilidade de aplicação cumulativa das multas dos arts. 57 e 58, inciso I, da Lei 8.443/1992, ainda que seja adequada a realização de citação e audiência do responsável, por força do disposto no art. 209, §4º, do Regimento Interno do TCU, o Tribunal reconhece que existe relação de subordinação entre as condutas de "não comprovação da aplicação dos recursos" e de "omissão na prestação de contas", sendo a primeira consequência da segunda, o que enseja, na verificação das duas irregularidades, a aplicação da multa do art. 57, com o afastamento da multa do art. 58, inciso I, em atenção ao princípio da absorção (Acórdão 9579/2015-TCU-Segunda Câmara, Relator Ministro Vital do Rêgo; Acórdão 2469/2019-TCU-Primeira Câmara, Relator Ministro Augusto Sherman) .
Conforme leciona Cezar Bitencourt (Tratado de Direito Penal: parte geral - 8ª Edição - São Paulo: Saraiva, 2003. Pg. 565) , na absorção, " (...) a pena do delito mais grave absorve a pena do delito menos grave, que deve ser desprezada". No caso concreto, a "omissão no dever de prestar contas", embora seja uma irregularidade autônoma, funciona como fase ou meio para a consecução da "não comprovação da aplicação dos recursos", havendo clara relação de interdependência entre essas condutas. Dessa forma, recaindo as duas ocorrências num mesmo gestor, deve prevalecer a pena do delito mais grave, qual seja, a multa do art. 57, da Lei 8.443/1992.
Cumpre observar, ainda, que a conduta dos responsáveis, consistente nas irregularidades "não comprovação da boa e regular aplicação dos recursos federais repassados em face da omissão no dever de prestar contas", "não cumprimento do prazo para apresentação de prestação de contas pelo gestor dos recursos" e "não cumprimento do prazo para apresentação de prestação de contas pelo sucessor", configura violação não só às regras legais, mas também aos princípios basilares da administração pública, eis que, em última análise, ocorre o comprometimento da necessária satisfação à sociedade sobre o efetivo emprego dos recursos públicos postos à disposição da municipalidade, por força do instrumento de repasse em questão. Nesses casos, em que fica evidente a falta de transparência e lisura, não há como afastar as suspeitas sempre presentes de que a totalidade dos recursos públicos federais, transferida ao município, tenha sido integralmente desviada, em prol de gestor ímprobo, ou de pessoas por ele determinadas, a revelar grave inobservância de dever de cuidado no trato com a coisa pública, isto é, ato praticado com culpa grave, pois, na espécie, a conduta do responsável se distancia daquela que seria esperada de um administrador público minimante diligente, num claro exemplo de erro grosseiro a que alude o art. 28 do Decreto-lei 4.657/1942 (Lei de Introdução às Normas do Direito Brasileiro) , incluído pela Lei 13.655/2018 (Acórdão 1689/2019-TCU-Plenário, Relator: Ministro AUGUSTO NARDES; Acórdão 2924/2018-TCU-Plenário, Relator: Ministro JOSÉ MUCIO MONTEIRO; Acórdão 2391/2018-TCU-Plenário, Relator: Ministro BENJAMIN ZYMLER) . 
CONCLUSÃO
Em face da análise promovida na seção "Exame Técnico", verifica-se que a responsável Patrícia Barge Hage não logrou comprovar a boa e regular aplicação dos recursos, instada a se manifestar, optou pelo silêncio, configurando a revelia, nos termos do §3º, do art. 12, da Lei 8.443/1992. Ademais, inexistem nos autos elementos que demonstrem a boa-fé da responsável ou a ocorrência de outras excludentes de culpabilidade. Além disso, propõe-se acolher as alegações de defesa de Davi Xavier de Moraes, uma vez que foram consideradas suficientes para sanar as irregularidades a ele atribuídas. 
Vale ressaltar que a jurisprudência pacífica nesta Corte é no sentido da imprescritibilidade das ações de ressarcimento ao erário (Súmula TCU 282) . Dessa forma, identificado dano ao erário, devese instaurar e julgar o processo de tomada de contas especial para responsabilizar seus agentes causadores, respeitando o direito ao contraditório e à ampla defesa, independentemente de quando ocorreram os atos impugnados.
Verifica-se também que não houve a prescrição da pretensão punitiva, conforme análise já realizada.
Tendo em vista que não constam dos autos elementos que permitam reconhecer a boa-fé da responsável, Patrícia Barge Hage, sugere-se que as suas contas sejam julgadas irregulares, nos termos do art. 202, § 6º, do Regimento Interno do TCU, com a imputação do débito atualizado monetariamente e acrescido de juros de mora, nos termos do art. 202, §1º do Regimento Interno do TCU, descontado o valor eventualmente recolhido, e com a aplicação da multa prevista no art. 57 da Lei 8.443/1992. Por fim, como não houve elementos que pudessem modificar o entendimento acerca das irregularidades a ela atribuídas, mantém-se, quanto à ex-Prefeita, a matriz de responsabilização presente na peça 26.
No que tange ao responsável, Davi Xavier de Moraes, propõe-se que as contas do responsável sejam julgadas regulares com ressalva, dando-lhe quitação.
PROPOSTA DE ENCAMINHAMENTO
Diante do exposto, submetemos os autos à consideração superior, propondo ao Tribunal:
a) considerar revel a responsável Patrícia Barge Hage (CPF: XXX.574.682-XX) , para todos os efeitos, dando-se prosseguimento ao processo, com fulcro no art. 12, § 3º, da Lei 8.443/1992; 
b) acolher as alegações de defesa apresentadas pelo responsável Davi Xavier de Moraes (CPF: XXX.501.752-XX) ; 
c) julgar irregulares, nos termos dos arts. 1º, inciso I, 16, inciso III, alíneas a e c, da Lei 8.443/1992, c/c os arts. 19 e 23, inciso III, da mesma Lei, as contas da responsável Patrícia Barge Hage (CPF: XXX.574.682-XX) , condenando-a ao pagamento das importâncias a seguir especificadas, atualizadas monetariamente e acrescidas dos juros de mora, calculadas a partir das datas discriminadas até a data da efetiva quitação do débito, fixando-lhe o prazo de quinze dias, para que comprove, perante o Tribunal, o recolhimento das referidas quantias aos cofres do Fundo Nacional de Desenvolvimento da Educação, nos termos do art. 23, inciso III, alínea "a", da citada lei, c/c o art. 214, inciso III, alínea "a", do Regimento Interno do TCU. 
		Débitos relacionados à responsável Patrícia Barge Hage (CPF: XXX.574.682-XX) :
	Data de ocorrência
	Valor histórico (R$) 

	3/1/2013
	276.762,75

	8/8/2013
	276.762,75

Valor atualizado do débito (com juros) em 3/9/2020: R$ 918.580,99
d) julgar regulares com ressalva, nos termos do arts. 1º, inciso I, e 16, inciso II, e 23, inciso II, da Lei 8.443/1992, c/c os arts. 1º, inciso I, 208 e 214, inciso II, do Regimento Interno as contas do responsável, Davi Xavier de Moraes (CPF: XXX.501.752-XX) , dando-lhe quitação;
e) aplicar à responsável Patrícia Barge Hage (CPF: XXX.574.682-XX) , a multa prevista no art. 57 da Lei 8.443/1992 c/c o art. 267 do Regimento Interno do TCU, fixando-lhe o prazo de quinze dias, a contar da notificação, para que comprove, perante o Tribunal (art. 214, III, alínea "a", do Regimento Interno do TCU) , o recolhimento da dívida aos cofres do Tesouro Nacional, atualizada monetariamente desde a data do acórdão que vier a ser proferido por este Tribunal até a do efetivo recolhimento, se pagas após o vencimento, na forma da legislação em vigor;
f) autorizar, desde logo, a cobrança judicial das dívidas, caso não atendidas a notificação, na forma do disposto no art. 28, inciso II, da Lei 8.443/1992;
g) autorizar também, desde logo, se requerido, com fundamento no art. 26, da Lei 8.443, de 1992, c/c o art. 217, §§ 1º e 2º do Regimento Interno do TCU, o parcelamento da (s) dívida (s) em até 36 parcelas, incidindo, sobre cada parcela, corrigida monetariamente, os correspondentes acréscimos legais, fixando-lhe o prazo de quinze dias, a contar do recebimento da notificação, para comprovar, perante o Tribunal, o recolhimento da primeira parcela, e de trinta dias, a contar da parcela anterior, para comprovar os recolhimentos das demais parcelas, devendo incidir, sobre cada valor mensal, atualizado monetariamente, os juros de mora devidos, no caso do débito, na forma prevista na legislação em vigor, alertando os responsáveis de que a falta de comprovação do recolhimento de qualquer parcela importará o vencimento antecipado do saldo devedor, nos termos do § 2º do art. 217 do Regimento Interno deste Tribunal; 
h) esclarecer à responsável Patrícia Barge Hage (CPF: XXX.574.682-XX) que, caso se demonstre, por via recursal, a correta aplicação dos recursos, mas não se justifique a omissão da prestação de contas, o débito poderá ser afastado, mas permanecerá a irregularidade das contas, dando-se ensejo à aplicação da multa prevista no art. 58, inciso I, da Lei 8.443/1992;
i) enviar cópia do Acórdão a ser prolatado à Procuradoria da República no Estado de PA, nos termos do § 3º do art. 16 da Lei 8.443/1992, c/c o § 7º do art. 209 do Regimento Interno do TCU, para adoção das medidas cabíveis; e
j) enviar cópia do Acórdão que vier a ser proferido ao Fundo Nacional de Desenvolvimento da Educação e aos responsáveis, para ciência;
k) informar à Procuradoria da República no Estado de PA, ao Fundo Nacional de Desenvolvimento da Educação e aos responsáveis que a presente deliberação, acompanhada do Relatório e do Voto que a fundamenta, está disponível para a consulta no endereço www.tcu.gov.br/acordaos, além de esclarecer que, caso requerido, o TCU poderá fornecer sem custos as correspondentes cópias, de forma impressa; e
l) informar à Procuradoria da República no Estado de PA que, nos termos do parágrafo único do art. 62 da Resolução TCU 259/2014, os procuradores e membros do Ministério Público credenciados nesta Corte podem acessar os presentes autos de forma eletrônica e automática, ressalvados apenas os casos de eventuais peças classificadas como sigilosas, as quais requerem solicitação formal."
1. 
A representante do Ministério Público junto ao TCU (MPTCU) que atuou no feito manifestou-se de acordo com a proposta da unidade técnica, conforme parecer acostado à peça 46.
	É o relatório.

Amanda Jessika de Castro Pires Nascimento (OAB/PA 23.606) e outros.

Procuradora-Geral Cristina Machado da Costa e Silva.

TOMADA DE CONTAS ESPECIAL. RECURSOS REPASSADOS PELO FUNDO NACIONAL DE DESENVOVIMENTO DA EDUCAÇÃO (FNDE) A MUNICÍPIO. PROGRAMA DE APOIOS AOS SISTEMAS DE ENSINO PARA ATENDIMENTO DE JOVENS E ADULTOS (PEJA). OMISSÃO NO DEVER DE PRESTAR CONTAS. CITAÇÃO. AUDIÊNCIA. NÃO APRESENTAÇÃO DA PRESTAÇÃO DE CONTAS PELO PREFEITO SUCESSOR. AUDIÊNCIA. REVELIA DE UM DOS RESPONSÁVEIS. CONTAS IRREGULARES. DÉBITO. MULTA. ACOLHIMENTO DE RAZÕES DE JUSTIFICATIVA DO PREFEITO SUCESSOR. CONTAS REGULARES COM RESSALVA.

TOMADA DE CONTAS ESPECIAL (TCE)

Secretaria de Controle Externo de Tomada de Contas Especial (SecexTCE).

Em exame, tomada de contas especial instaurada pelo Fundo Nacional de Desenvolvimento da Educação (FNDE) em desfavor de Patrícia Barge Hage, prefeita no período de 1/1/2013 a 31/12/2016, em razão de omissão no dever de prestar contas dos recursos recebidos pela Prefeitura Municipal de Prainha/PA por força do Programa de Apoio aos Sistemas de Ensino para Atendimento de Jovens e Adultos (Peja) , no exercício de 2013.
2. O ajuste em foco tinha por objeto o custeio, em caráter suplementar, da formação continuada de docentes, da aquisição, impressão ou produção de livro didático, da aquisição de material escolar ou material para os professores, para atendimento dos alunos do ensino fundamental de escolas públicas, matriculados e frequentes nos cursos da modalidade Educação de Jovens e Adultos presencial, que apresentaram matrículas no Censo Escolar INEP/MEC do ano anterior (peça 16, p. 1) . 
3. Para tanto, os recursos repassados pelo FNDE ao município de Prainha/PA, no âmbito do Peja, totalizaram R$ 553.525,50, divididos em duas parcelas, R$ 276.762,75 em 3/1/2013 e R$ 276.762,75 em 8/8/2013. O prazo para prestação de contas dos recursos encerrou-se em 3/8/2015, ainda durante o mandato da Sra. Patrícia Barge Harge, que não cumpriu com tal obrigação. O prefeito sucessor, Sr. Davi Xavier Moraes, também não apresentou a prestação de contas.
4. Os responsáveis, Patrícia Barge Hage e Davi Xavier Moraes, foram notificados a respeito de sua omissão quanto ao dever de prestar contas pelo FNDE (peças 5 e 7) , tendo suas ciências sido registradas, respectivamente em 19/8/2015 (peça 6) e 2/4/2019 (peça 8) .
5. O relatório do tomador de contas (peça 16) concluiu que o valor original do dano ao erário apurado era de R$ 553.525,50, sob a responsabilidade da Sra. Patrícia Barge Harge, Prefeita Municipal de Prainha/PA, no período de 2013 a 2016, responsável pela gestão e prestação de contas dos recursos federais recebidos.  
6. O relatório da auditoria interna, por sua vez, concluiu pela procedência da TCE (peça 19) , tendo recebido certificação e parecer do dirigente de controle interno pela irregularidade das contas (peças 20 e 21) . O Ministro responsável pela área atestou ter tomado conhecimento das conclusões e do parecer do controle interno, determinando o encaminhamento do processo ao TCU (peça 22) .
7. Nesta Corte, foram realizadas a citação e a audiência da Sra. Patricia Barge Hage (peças 34 e 36) , e a audiência do Sr. Davi Xavier de Moraes (peça 35) , prefeito sucessor no período de 1/1/2017 a 31/12/2020. 
8. Não houve manifestação da defesa da Sra. Patrícia Barge Hage. 
9. Em suas razões de justificativa, o Sr. Davi Xavier de Moraes, prefeito no município de Prainha/PA no período de 2017 a 2020, argumentou que não foi cientificado pelo FNDE da ausência na prestação de contas referentes aos recursos do Programa Federal repassado em 2013, tendo sido notificado já quando da instauração da TCE, em 2/4/2019, mais de quatro anos após o decurso do prazo regular para a prestação de contas. Assim, argumentou que não teria tido a oportunidade de se manifestar perante o tomador de contas e que o município de Prainha/PA tampouco sofreu restrições nos repasses do programa de governo nos anos posteriores a 2013. 
10. Afirmou, ainda, que por tal razão não houve motivação ou interesse jurídico para adotar providências nos termos da Súmula-TCU 230 contra a prefeita antecessora. Ressalta, ainda, que após ser notificado pelo TCU, entrou, em 13/4/2020, com representação junto ao Ministério Público Federal contra a ex-prefeita (peça 39) , bem como promoveu Ação Civil Pública por Atos de Improbidade Administrativa, na 1ª Vara Federal Civil e Criminal de Santarém/PA (peça 40) .
11. Ao instruir o processo e analisar as manifestações dos gestores, a Secretaria de Controle Externo de Tomada de Contas Especial (SecexTCE) concluiu que a responsável Patrícia Barge Hage não logrou comprovar a boa e regular aplicação dos recursos e que, instada a se manifestar, optou por manter-se silente, configurando-se a revelia, nos termos do art. 12 da Lei 8.443/1992. Assevera ainda que inexistem nos autos elementos que demonstrem a boa-fé da responsável ou a ocorrência de excludentes de culpabilidade.
12. Quanto ao Sr. Davi Xavier Moraes, embora o responsável tenha adotado tardiamente as devidas medidas legais para resguardo do patrimônio público, a unidade técnica entendeu que o fez após ter sido provocado pelo TCU, cumprindo, assim, com sua obrigação, conforme dispõe a Súmula TCU 230 (peça 43, p. 9) . Propôs, portanto, acolher as suas razões de justificativa, tendo sido consideradas suficientes para sanar as irregularidades a ele atribuídas (peça 43, p. 11) .
13. Dessa forma, a SecexTCE propôs, em pareceres convergentes (peças 43, 44 e 45) , julgar irregulares as contas da Sra. Patrícia Barge Hage, com condenação em débito e aplicação da multa do art. 57 da Lei 8.443/1992; e julgar regulares com ressalvas as contas do prefeito sucessor, Sr. Davi Xavier Moraes. 
14. A representante do Ministério Público junto ao TCU, nos autos representado pela Procuradora-Geral Cristina Machado da Costa e Silva, manifestou-se de acordo com a proposta formulada pela unidade técnica (peça 46) .
15. Registro minha concordância com os pareceres precedentes, adotando os argumentos neles expendidos em minhas razões de decidir naquilo que não colidirem com as conclusões exaradas neste voto.
16. Entendo adequada a proposta de encaminhamento quanto às contas da Sra. Patricia Barge Hage, pois os autos apresentam as circunstâncias em que a responsável se omitiu quanto ao seu dever de prestar contas pelos recursos recebidos, mantendo-se, ainda, silente nas etapas sucessivas do processo. 
17. Assim, há nos autos elementos de convicção suficientes para formulação de juízo de valor acerca das irregularidades apuradas nesta TCE e para a delimitação de sua responsabilidade. Considerando a não configuração de boa-fé por parte da ex-prefeita, resta considerá-la revel, e julgar, desde já, irregulares as suas contas, com condenação em débito e aplicação da multa prevista no art. 57 da Lei 8.443/1992.
18. Quanto ao Sr. Davi Xavier de Moraes, de antemão alinho-me à conclusão da unidade técnica no sentido de acolher suas razões de justificativa, julgando suas contas regulares com ressalva, sem prejuízo de acrescer, às análises da SecexTCE, o registro a seguir.
19. A defesa alegou que (peça 38, p. 3) :
Não havia, por isso, motivação ou interesse jurídico do Defendente - enquanto Prefeito Constitucional de Prainha (2017/2020) - em adotar providencias nos termos da Súmula 230 (C. TCU) contra a Prefeita antecessora, porquanto, não havia restrição do próprio FNDE ao repasse de verbas pelo PEJA ao Município de Prainha."
20. Ora, a manifestação não procede, senão vejamos. Mediante consulta ao site do FNDE[footnoteRef:2] no qual constam as liberações realizadas pelo fundo, é possível verificar que os últimos repasses a título de Peja ao município de Prainha/PA são exatamente os que se discutem nestes autos: R$ 276.762,75, em 28/12/2012 (OB 798010) ; e outra parcela de mesmo valor, em 6/8/2013 (OB 712025) . Não constam outros repasses no âmbito do Peja ao município de Prainha/PA nos exercícios subsequentes, incluindo todo o mandato do prefeito sucessor (2017-2020) .  [2:  https://www.fnde.gov.br/pls/simad/internet_fnde.liberacoes_01_pc (acesso em 22/1/2021) ] 
21. Dessa forma, não há que se falar em ausência de "motivação ou interesse jurídico" para a não adoção das providências que tanto a legislação (Resolução CD/FNDE 48/2012) quanto a jurisprudência de longa data deste TCU, condensada na Súmula 230, lhe exigiam, no que concerne à omissão de prestação de contas de recursos administrados pelo prefeito antecessor.
22. No entanto, o mandatário relatou ao Ministério Público Federal dificuldades práticas com relação à transição de governo, mediante ausência de documentos administrativos e contábeis, ausência de livros de controle patrimonial, contratos, processos licitatórios, extratos bancários e ausência de saldos em contas de convênios e programas (peça 43, p. 9) . 
23. Portanto, em sintonia com o proposto pela unidade técnica e pelo MPTCU, observo que, após regularmente provocado pelo TCU, o senhor Davi Xavier de Moraes adotou, ainda que tardiamente, providências visando o resguardo do patrimônio público, mediante representação ao Ministério Público Federal e proposição de Ação Civil Pública por Atos de Improbidade Administrativa, com pedido de ressarcimento de danos. Nessas condições, acolho as razões de justificativas do responsável.
24. Por fim, registro que, nos termos do Acórdão 1441/2016-TCU-Plenário, não ocorreu a prescrição da pretensão punitiva, uma vez que a irregularidade identificada (omissão no dever de prestar contas) ocorreu em 2015, menos de dez anos, portanto, do ato que determinou a citação (21/2/2020) . 
Ante o exposto, VOTO para que o Tribunal aprove a minuta de Acórdão que ora submeto à consideração deste Colegiado.
TCU, Sala das Sessões Ministro Luciano Brandão Alves de Souza, em tagDataSessao.
Ministro VITAL DO RÊGO 
Relator